臺灣彰化地方法院民事裁定
                             111年度司繼字第413號
聲  請  人  富霖地產有限公司


法定代理人  楊榮輝  


關  係  人  林尚瑜律師

上列聲請人聲請對被繼承人吳宗杰選任遺產管理人事件，本院裁
定如下：
    主  文
選任關係人林尚瑜律師為被繼承人吳宗杰（民國00年0月0日生，
身分證統一編號：Z000000000號，生前籍設彰化縣○○鎮○○里○○路
0段000號，民國106年7月15日死亡）之遺產管理人。
准對被繼承人吳宗杰之繼承人為承認繼承之公示催告。
被繼承人吳宗杰之大陸地區以外之繼承人，應自本公示催告公告
於司法院網站之翌日起，一年內承認繼承。上述期限屆滿而無繼
承人承認繼承時，被繼承人吳宗杰之遺產，於清償債權並交付遺
贈物後，如有賸餘即歸屬國庫。
程序費用新臺幣壹仟元由被繼承人吳宗杰之遺產負擔。
    理  由
一、本件聲請意旨略以：按吳丙燈為坐落彰化縣○○鎮○○段000地
    號土地（下稱系爭土地）共有人，吳丙燈死亡後，其子女除
    繼承人吳宗杰外均為拋棄繼承，然其繼承人吳宗杰嗣亦死亡
    ，又被繼承人吳宗杰之繼承人除配偶楊妹依以外均拋棄繼承
    ，而繼承人楊妹依為越南國人，其未取得我國國籍，而越南
    非我國平等互惠之國家，依土地法第18條平等互惠規定，吳
    宗杰之繼承人楊妹依不得於我國取得土地，聲請人為就系爭
    土地辦理繼承登記及分割共有土地事件提起再審，因上述原
    因致聲請人無法辦理繼承登記，進而無法行使權利，為此聲
    請選任被繼承人吳宗杰之遺產管理人等語。
二、按繼承開始時，繼承人之有無不明者，由親屬會議於1個月
    內選定遺產管理人，並將繼承開始及選定遺產管理人之事由
    ，向法院報明。無親屬會議或親屬會議未於前條所定期限內
    選定遺產管理人者，利害關係人或檢察官，得聲請法院選任
    遺產管理人，並由法院依規定為公示催告。民法第1177條、
    第1178條第2項分別定有明文。此為關於無人承認繼承之規
    定。又先順序繼承人均拋棄其繼承權時，由次順序之繼承人
    繼承，其次順序繼承人有無不明或第4順序之繼承人均拋棄
    其繼承權者，準用關於無人承認繼承之規定，民法第1176條
    第6項亦有明文。又102年5月8日修正刪除前之非訟事件法第
    154條第1項規定：「繼承人因故不能管理遺產，亦無遺囑執
    行人者，利害關係人或檢察官得聲請法院選任遺產清理人」
    ，該條原立法理由乃謂繼承開始時，確有繼承人者，遺產即
    歸繼承人所有，由繼承人管理，不生民法繼承編第2章第5節
    所定無人承認繼承時應選定或選任遺產管理人之問題。但繼
    承人有不能管理遺產之情事時，為兼顧債權人及受
    遺贈人之利益，固有選任特定人代繼承人清理遺產之必要，
    惟修正前本法第79條將之稱為遺產管理人，易與無人承認繼
    承之遺產管理人混淆，爰將之改稱為「遺產清理人」，以示
    區別（94年2月5日立法理由第2 點參照）。足知遺產清理人
    與遺產管理人之制度規範目的，尚有不同，是於繼承人因故
    不能管理財產時，自應選任遺產清理人代繼承人清理繼承之
    財產。惟該條規定於102年修正時予以刪除，觀乎修法意旨
    第2點可知，立法者認為該制度設立目的乃係處理退除役官
    兵死亡後，尚有大陸地區之合法繼承人，因故無法管理遺產
    ，所為補救措施，既臺灣地區與大陸地區人民關係條例施
    行後，已有規定，且民法等實體法並無明文，而認為遺產清
    理人制度無存在之必要，而予刪除。惟未就被繼承人尚有非
    大陸地區之他國籍繼承人存在，因法律限制（例如因土地法
    第18條規範，繼承人非屬平等互惠國之外國人）或事實上無
    法管理被繼承人之遺產情形時，另設制度規範。是本院參酌
    原遺產清理人之制度設立目的，爰認類此繼承人無法取得遺
    產，或繼承人實際上因故而無法管理繼承之遺產狀況時，宜
    類推適用民法及家事事件法關於遺產管理人之規範，以填補
    該法律漏洞，管理被繼承人之遺產，俾維利害關係人之權利
    。
三、經查：
  ㈠聲請人之上開主張，業據其分別提出109年度訴字第713號民
    事判決、繼承系統表、本院106年度司繼字第368號、第1287
    號聲請拋棄繼承事件公告、除戶謄本、戶籍資料（以上均為
    影本）及外國人在我國取得或設定土地權利互惠國家一覽表
    等件為證，並經彰化○○○○○○○○111年8月3日彰溪戶字第11100
    02415號函覆本院結果，足知被繼承人吳宗杰之繼承人當中
    ，除其配偶楊妹依（DUONG‧MUOI‧Y）外，其餘繼承人已拋棄
    繼承或死亡乙節，自堪認定。
  ㈡復被繼承人吳宗杰有繼承系爭土地等遺產，惟被繼承人之配
    偶楊妹依（DUONG‧MUOI‧Y），為越南國人，迄查無歸化國籍
    資料，依土地法第18條之規定及內政部90年3月23日台（90
    ）內地字第9004760號函釋內容可知，越南籍之外國人不得
    在我國取得或設定土地權利；復楊妹依（DUONG‧MUOI‧Y）自
    95年2月11日出境後，迄今無任何入境紀錄，此有內入出境
    資訊連結作業查詢結果在卷可稽，堪認其行方不明，因故不
    能繼承及管理被繼承人所遺之遺產，致被繼承人吳宗杰所留
    遺產處於無人管理狀態，是依前揭說明，本件自應類推適用
    遺產管理人之規定，而有選任遺產管理人之必要。又被繼承
    人之親屬會議並未於死亡發生之日起1個月內選定遺產管理
    人陳報法院，聲請人既為系爭土地共有人，係利害關係人，
    依前揭規定，聲請人聲請本院選任遺產管理人，尚無不合。
  ㈢又經聲請人陳報推薦林尚瑜律師擔任被繼承人吳宗杰之遺產
    管理人，經本院審酌林尚瑜律師具有專業知識及能力，且與
    被繼承人所遺遺產間無利害關係，不致有利害偏頗之虞，能
    勝任遺產管理人一職，並同意擔任遺產管理人一職，有電話
    記錄附卷可稽，爰選任林尚瑜律師為被繼承人吳宗杰之遺產
    管理人。
四、另依民法第1179、1180條、第1132條及家事事件法第140條
    規定，遺產管理人有下列職務及義務：一、編製遺產清冊。
    二、為保存遺產必要之處置。三、聲請法院依公示催告程序
    ，限定一年以上之期間，公告被繼承人之債權人及受遺贈人
    ，命其於該期間內報明債權及為願受遺贈與否之聲明，被繼
    承人之債權人及受遺贈人為管理人所已知者，應分別通知之
    。四、清償債權或交付遺贈物。五、有繼承人承認繼承或遺
    產歸屬國庫時，為遺產之移交。前項第一款所定之遺產清冊
    ，管理人應於就職後三個月內編製之；第四款所定債權之清
    償，應先於遺贈物之交付，為清償債權或交付遺贈物之必要
    ，管理人經親屬會議之同意，得變賣遺產。遺產管理人，因
    親屬會議，被繼承人之債權人或受遺贈人之請求，應報告或
    說明遺產之狀況。依法應經親屬會議處理之事項，而有民法
    第1132條所列情形之一者，得由有召集權人或利害關係人聲
    請法院處理之。法院選任之遺產管理人於職務執行完畢後，
    應向法院陳報處理遺產之狀況並提出有關文件，附此敘明。
五、依家事事件法第127條第4項，裁定如主文。
六、不服本裁定，應於裁定送達後10日內向本院提出抗告狀，並
    繳納抗告費新台幣1,000 元。
中　　華　　民　　國　　111  　年　　11　　月　　9  　日
                  家事法庭  司法事務官　陳怡君